【裁判字號】    98,消債更,183
【裁判日期】    980624
【裁判案由】    更生事件
【裁判全文】
臺灣板橋地方法院民事裁定           98年度消債更字第183號
聲 請 人  甲○○
代 理 人  陳瑞和律師
上列當事人因消費者債務清理事件聲請更生，本院裁定如下：
    主  文
更生之聲請駁回。
聲請費用由聲請人負擔。
    理  由
一、本件聲請更生之意旨略以：聲請人因負欠信用卡等債務共計
    新台幣（下同）1,459,980元，於98年1月間曾向最大債權金
    融機構慶豐商業銀行股份有限公司請求共同協商債務清償方
    案，該銀行提出每期清償金額為 5,000元，惟聲請人每月扣
    除房租及生活費後所剩餘無幾，實已無法負擔銀行所提5,00
    0元方案，是以協商不成立，請鈞院裁定更生等云云。
二、按債務人對於金融機構因消費借貸、自用住宅借款、信用卡
    或現金卡契約而負債務，在聲請更生或清算前，應提出債權
    人清冊，以書面向最大債權金融機構請求協商債務清償方案
    並表明共同協商之意旨，消費者債務清理條例第151條第1項
    定有明文。而消費者債務清理條例所定之前置協商程序，其
    立法目的係因債務人對於金融機構因消費借貸、自用住宅借
    款、信用卡或現金卡契約而負債務，其法律關係較單純明確
    ，金融機構並已訂有債務協商機制，使債務人與多數債權人
    間能利用法院程序外解決之協商機制而自主解決其債務，如
    能協商成立，債務人或不須依本條例聲請更生或清算，可疏
    減法院負擔，有效分配司法資源，遂採行協商前置主義。申
    言之：
  1.就債務人協力協商之義務而言：
    債務人須盡己之力與最大債權金融機構謀求自主性的協議清
    償債務方案，若債務人於衡酌己身清償資力，提出符合正當
    性及合理性之清償計畫，卻不被最大債權金融機構所接受時
    ，債務人自得求助於法院，選擇向法院聲請更生或清算。反
    之，若債務人僅徒具形式提出協商聲請，而不以積極態度謀
    求解決清償債務方案；或事後又撤回協商之聲請；或債務人
    所提出之債務清償方案與其清償資力不具相當性與合理性時
    ，亦即在衡量債務人之負債原因、經濟收入情況、通常生活
    必要性之支出等客觀情狀後，債務人提出之清償計畫，並不
    符合比例原則之要求時，自不能認債務人已充分踐行法律所
    要求之協商程序；否則，若不問債務人之清償資力如何，概
    命最大債權金融機構必須接受清償條件，即難謂否符合法律
    所定前置協商之精神。
  2.就法院發動債務清理程序之必要性而言：
    消費者債務清理條例所定協商前置程序之意旨，在使金融機
    構與債務人就特定種類之債務清理事務上，利用法院程序外
    解決之協商機制，為迅速有效之自主性解決。而此一程序之
    進行，有賴當事人間之協力配合，本於誠信為基礎，形成債
    務清理之共識，藉由法院之事後核可，賦予協商內容作為執
    行名義之正當性。苟債務人無視協商程序而直接進入更生程
    序，或於前置協商程序時，故意使協商破裂，雖有債務協商
    不成立之形式，然藉由此方式造成此等結論，難謂債務人有
    進行債務清理之誠意可言，則不啻根本否認前置協商之立法
    意旨。而國家司法資源介入私人紛爭之處理，應符必要性及
    合適性原則，亦即指國家權力行使之手段須可達成其目的，
    當手段不能完成權力行使目的時，即欠缺此合適性原則，而
    在所有可能達成目的之方法中，應選擇符合經濟性、效率性
    、相當性之債務清理方式，此不僅須考量債務人之利益，更
    須兼顧債權人之債權獲償之可能；否則，濫用司法程序之結
    果，亦有侵害了憲法上所保障債權人財產權之虞。
三、本院查：
  (一)就本件聲請人之清償資力而言：
    依聲請人自陳其現任職於台北縣三重市○○路○ 段45號翔凱
    企業社作業員，平均月薪約為20,000元，有聲請人所附協商
    收入切結書在卷可參。然依行政院主計處公佈之97年度臺灣
    省每人每月最低生活費用為9,829 元，該最低生活費用即包
    括食、衣、住、行等費用在內，而聲請人既已負債大於資產
    ，本應較一般人更節約支出撙節開銷，蓋消費者債務清理條
    例所定債務清理程序之立法精神，並非維持債務人過去慣常
    之寬裕生活，而係重新檢視消費行為樽節支出，故聲請人既
    已有不能清償之事由，生活消費程度自應受有限制，每月生
    活開支，自不能與一般人等量齊觀。例如：不得乘坐計程車
    ，不得出入三星級以上之飯店、餐廳等，除有絕對必要性支
    出之外，自當縮衣節食，刻苦生活、優先誠實履行清償債務
    之責。
  (二)就債務人之日常生活支出而言：
  1.聲請人於財產及收入狀況說明書之欄內記載每月需負擔房租
    8,000 元部份，雖其出租賃契約在卷可參，惟前揭最低生活
    費用標準已包括食、衣、住、行在內，自無重複列入計算之
    理，且聲請人本身負債已大於資產，自應以履行自身所負擔
    之債務為先，此部份住宅費用支出是否過高，而超過一般合
    理支出範圍，實有疑義。又聲請人另主張其自97年9 月1 日
    起投保國泰人壽安心保住院醫療終身保險，保險費每一季3,
    260 元，惟查人壽保險為商業保險，不具有強制性，且具有
    儲蓄之特質，聲請人本應以履行自身所負擔之債務為先，而
    非於聲請人已負債之情況下，卻又將人壽保險費用納入自己
    每月之必要支出或債務，此不僅與法律規定未合，且將加重
    聲請人之負擔，而有害於聲請人其他債權人債權之公平實現
    ，故此部份支出核非屬必要費用，應予剔除。
  2.就聲請人本人之必要生活支出部份，聲請人並未提出全部憑
    證以資證明，無從審酌是否均屬必要之費用，此部份因消費
    者債務清理條例之立法目的，係為使不幸陷入經濟困境之人
    得以清理債務、重建生活，並在清理過程中能保有符合人性
    尊嚴之最低基本生活，而非維持債務人過去慣常之寬逸生活
    ，是於評估債務人是否有不能清償或履行原協商方案是否顯
    有重大困難時，並非由聲請人任意主張其基本生活費用之數
    額，否則將造成揮霍無度以致清償能力降低，反而易使更生
    程序無從進行，因此本院認應以內政部所公告之97年度臺灣
    省低收入戶最低生活費用每人每月為 9,829元計算始為合理
    。
  3.縱上所述，是以聲請人之收入現況每月20,000元，支出維持
    基本生活費9,829 元，則聲請人履行原協商方案5,000 多元
    ，尚餘有15,000多元，應無重大困難，足認聲請人無參與協
    商之誠意，形同未確實踐行前置協商程序。依前揭說明，本
    件更生之聲請，於法尚有未合。
四、據上所述，本件聲請人雖主張其已踐行前置協商程序，惟提
    出申請前置協商後，均未積極與債權銀行洽談協商事宜，嗣
    後並主動要求撤件，致使協商無從開始而徒具形式，足認聲
    請人無參與協商之誠意，形同未確實踐行前置協商程序，復
    考量前置協商之債權人所提議之協商條件，應屬聲請人清償
    能力範圍之內。依前揭說明，本件更生之聲請，於法尚有未
    合，自應裁定駁回之。爰依消費者債務清理條例第3 條、第
    8 條，裁定如主文。
中    華    民    國    98    年    6    月     24    日
                  民事第一庭    法  官  黎文德
以上正本證明與原本無異
如不服本裁定應於送達後10日內向本院提出抗告狀，並應繳納抗
告費新台幣1,000元整。
中    華    民    國    98    年    6     月    24    日
                                書記官  趙彬


司法院資訊處製作；財團法人民間司法改革基金會備份。
